【裁判字號】    95,台上,535
【裁判日期】    950324
【裁判案由】    清償借款等
【裁判全文】
最高法院民事判決              九十五年度台上字第五三五號
    上   訴   人  甲○○
                          號6.
    訴 訟代理 人  蘇錦霞律師
    被 上  訴 人  乙○○
                          段2.
                  丙○○
                  丁○○
                  戊  ○
                  己○○
                  庚○○
    上列二人共同
    訴 訟代理 人  蘇進文律師
上列當事人間請求清償借款等事件，上訴人對於中華民國九十四
年七月五日台灣高等法院第二審判決（九十三年度上字第三二八
號），提起上訴，本院判決如下：
    主  文
上訴駁回。
第三審訴訟費用由上訴人負擔。
    理  由
本件上訴人主張：第一審共同被告徐建華因自民國八十九年一月
間起，陸續向伊借款新台幣（下同）六十萬元、一百三十萬元、
一百五十萬元、二十萬元及三十萬元，乃以其對被上訴人乙○○
之債權讓與伊，並於九十年三月二十七日至法院公證處辦理公證
，由徐建華將其對乙○○之債權在四百七十萬元之範圍內讓與伊
。而乙○○為避免其因分割繼承而取得之不動產被伊聲請強制執
行，乃與被上訴人丙○○、丁○○、己○○、庚○○四人（下稱
丙○○等四人）通謀虛偽意思表示，將乙○○可取得或所有如原
判決附表所示之房地，以買賣或分割繼承為原因，分別移轉登記
為丙○○等四人所有，嗣後丁○○更將其中一戶房地以買賣為原
因移轉登記予被上訴人戊○（戊○與丙○○等四人合稱丙○○等
五人）等情。爰本於債權讓與、消費借貸之法律關係，(一)請求命
乙○○、徐建華連帶給付上訴人四百二十萬元，及自九十年十一
月二日起至清償日止按年利率百分之二十計算之利息；(二)請求命
乙○○應就第(一)項給付之金額，以如原判決附表所示房地為上訴
人設定抵押權登記；(三)依侵權行為法律關係，請求命丙○○等五
人應就前項給付之本金及自九十年三月二十八日起至清償日止按
年利率百分之二十計算之利息，各與乙○○、徐建華負連帶給付
責任。如其中一人已為給付，於其所給付範圍內，他人免為給付
義務；(四)依通謀虛偽意思表示及違反公序良俗無效之法律關係，
先位聲明請求確認乙○○與丙○○等四人間，丁○○與戊○間，
就如原判決附表所示房地之買賣或分割繼承關係不存在，丙○○
等五人應各將其所有權移轉登記予以塗銷；(五)依民法第一百八十
四條、第二百四十四條規定，備位聲明請求命乙○○與丙○○等
四人間，丁○○與戊○間，就如原判決附表所示房地以買賣或分
割繼承為原因而為之所有權移轉登記行為應予撤銷，丙○○等五
人並應各將該所有權移轉登記予以塗銷之判決（第一審就上開第
(一)項部分為上訴人勝訴之判決，駁回上訴人其餘之請求，徐建華
、乙○○就其敗訴部分未聲明不服，上訴人就其敗訴部分提起上
訴後，其聲明多次變更，至九十四年五月十八日準備程序期日為
最後確認，經整理後其上訴聲明求為判決：(一)第一審判決關於駁
回上訴人後開第(二)至(四)項部分廢棄。(二)丙○○等五人應連帶給付
上訴人四百二十萬元及自九十年三月二十八日起至清償日止按年
利率百分之二十計算之利息。(三)確認乙○○與丙○○等四人間，
丁○○與戊○間，就如原判決附表所示房地之買賣或分割繼承關
係不存在，丙○○等五人應各將其所有權移轉登記予以塗銷【先
位聲明】。(四)乙○○與丙○○等四人間，丁○○與戊○間，就如
原判決附表所示房地以買賣或分割繼承為原因而為之所有權移轉
登記行為應予撤銷，丙○○等五人並應各將該所有權移轉登記予
以塗銷【備位聲明】。另追加聲明求為判決乙○○應再連帶給付
上訴人四百二十萬元自九十年三月二十八日起至同年十一月一日
止按年利率百分之二十計算之利息）。
被上訴人則以：乙○○與上訴人原不相識，係受徐建華之脅迫始
就債權讓與之事實為公證。而乙○○、徐建華與上訴人間移轉債
權之金額為本金三百二十萬元，利息一百五十萬元，非如上訴人
所稱之本金四百二十萬元及利息五十萬元。嗣上訴人就該債權授
權徐建華以四百萬元與乙○○達成和解，乙○○並已全數交付予
徐建華，是乙○○與上訴人間已無任何債權債務關係存在。而丙
○○等四人與乙○○間、戊○與丁○○間確有如原判決附表所示
房地買賣或分割繼承登記之事實，並以乙○○先前所欠債務抵充
或給付金錢方式完成價金之支付，並無通謀虛偽意思表示，更無
侵權、違反公序良俗或詐害債權之行為等語，資為抗辯。
原審依審理之結果，以：按當事人就其主張之爭點，經受命法官
依民事訴訟法第二百七十條之一第一項第三款或第二項為協議者
，應受其拘束，同條第三項定有明文。故除法院為訴訟指揮及進
行言詞辯論，不得逾其範圍外，當事人雙方更應以此爭點作為嗣
後攻擊或防禦暨言詞辯論之所本，任何一造當事人既不得擴張原
已協議簡化之爭點，更不得以其他爭點代之（該條項立法理由參
照）。本件上訴人起訴及第二審上訴所為聲明及訴訟標的法律關
係之表述，始終更迭不止，致被上訴人難以為訴訟上之防禦，法
院亦無法為有效之審理。經原審受命法官於九十四年五月十八日
準備程序期日與兩造協議簡化結果，上訴人已將其上訴聲明及訴
訟標的法律關係，簡化如上述。又按稱消費借貸者，謂當事人一
方移轉金錢或其他代替物之所有權於他方，而約定他方以種類、
品質、數量相同之物返還之契約，民法第四百七十四條第一項定
有明文，是消費借貸契約之成立，不以約定利息為必要，借款人
應否支付利息，自應以借貸契約之約定為據。本件依上訴人請求
乙○○清償借款所憑經公證之九十年三月二十七日讓與債權協議
書所載：「一、甲方（徐建華）對於丙方（乙○○）所有新台幣
四百七十萬元之債權，讓與乙方（上訴人）承受，並以九十年十
一月一日為清償期，年利率為百分之二十，惟丙方得提前償還」
觀之，上訴人受讓之債權為四百七十萬元，清償期為九十年十一
月一日，對於九十年三月二十八日至同年十一月一日，未另有利
息支付之約定，則上訴人就業經勝訴確定之本金四百二十萬元追
加請求給付該借貸期間之利息，既為乙○○所否認，即屬於法未
合，不應准許。又第三人主張表意人與相對人通謀而為虛偽意思
表示者，該第三人應負舉證之責。民事訴訟如係由原告主張權利
者，應先由原告負舉證之責，若原告先不能舉證，以證實自己主
張之事實為真實，則被告就其抗辯事實即令不能舉證，或其所舉
證據尚有疵累，亦應駁回原告之請求（最高法院四十八年台上字
第二九號、十七年上字第九一七號判例參照）。上訴人主張應由
被上訴人就其等間非通謀虛偽意思表示一節負舉證責任云云，已
屬無據。況查丙○○抗辯：乙○○自八十六年三月間起即陸續向
其借貸金錢，後於八十八年八月十一日會算確認，乙○○共積欠
本息四百二十八萬元，因無力償還，乃請求酌減本息，並同意於
辦妥繼承登記後償還，立有經律師林廷隆見證之協議書。嗣乙○
○因負債甚多無現金可償還，又於八十八年十一月二十六日在律
師林廷隆見證下與其簽訂買賣契約書，將乙○○得繼承之如原判
決附表編號一所示房地以五百萬元之價金售予丙○○。迄九十年
七月十九日，雙方再次在住好代書事務所簽訂不動產買賣契約書
，重新約定買賣價金之五百萬元以前欠借款抵償後，其須給付乙
○○第二期款三十萬元與尾款三萬元，該第二期及尾款已全數付
清等情，有其提出之協議書、買賣契約書、不動產買賣契約書及
支付三十萬元尾款之存摺可證，且為乙○○所不爭執；丁○○抗
辯：如原判決附表編號二所示房地係其向乙○○所購，價金為五
百八十六萬元，除以乙○○自八十四年間起陸續借款迄九十年間
總共積欠之四百萬元抵付外，餘款一百八十六萬元其係向台北中
小企銀貸款支付等情，業據提出與所述相符之不動產買賣契約書
、匯款單為證，核與證人李冠頡證述相符，且為乙○○所不爭執
；己○○抗辯：其係於九十年七月二十六日，以一千二百萬元之
價格向乙○○買受如原判決附表編號三所示房地，除以該房地向
板橋市農會貸款六百五十萬元支付外，另陸續匯款而支付完畢等
情，亦據提出買賣契約書及匯款單為證，核與該農會九十二年七
月十七日板農（信）字第九二二○○八五○號函附審議報告書相
符，且為乙○○所不爭執；庚○○抗辯：乙○○多次向其借款，
經於八十八年三月二十日結算，尚欠一百八十萬元未清償，乙○
○乃同意將如原判決附表編號四所示房地於為遺產分割協議時，
直接歸其所有，以抵償債務等情，業據提出本票、遺產分配協議
書、同意書為證，且為乙○○所不爭執；戊○抗辯：其與丁○○
、乙○○原不相識，如原判決附表編號五所示房地係以二百七十
五萬元向丁○○買受，已付清價款等情，業據提出與所述相符之
不動產買賣契約書、土地及建築改良物買賣所有權移轉契約書、
支票、永安代書應收帳款明細單、土地增值稅免稅證明書、規費
收據等件為證，且與丁○○陳稱之情節相符。上訴人既未能舉證
證明被上訴人間有何通謀虛偽意思表示之事實，而被上訴人已證
明其等間確以買賣或分割繼承登記之原因，辦理如原判決附表所
示房地之所有權移轉登記，縱上訴人認被上訴人抗辯之事實及所
舉之證據尚有疵累，揆諸首揭說明，亦應駁回上訴人關於確認乙
○○與丙○○等四人間、丁○○與戊○間如原判決附表所示房地
之買賣或分割繼承關係不存在，丙○○等五人應各將其所有權移
轉登記予以塗銷（即先位聲明）部分之請求。上訴人徒以丙○○
等五人未能確實舉證證明數年前與乙○○借貸之借貸合意、資金
來源、支付方式等，且所稱買賣交易之內容前後矛盾，即謂丙○
○等四人與乙○○間並無借貸之事實，其等間及丁○○與戊○間
之買賣或分割繼承關係屬虛偽意思表示云云，自無足取。此外，
被上訴人基於非屬虛偽之意思表示，以買賣或分割繼承登記為由
，所為之所有權移轉登記行為，更難謂有何違反公序良俗。上訴
人此部分之主張，亦乏所據。再債務已屆清償期，債務人就既存
債務為清償者，固生減少積極財產之結果，但同時亦減少其消極
財產，於債務人之資力並無影響，不得指為民法第二百四十四條
第一項或第二項之詐害行為（最高法院五十五年台上字第二八三
九號判例參照）。乙○○係為清償舊欠，乃將如原判決附表編號
一－四所示房地所有權，以買賣或分割繼承之原因，移轉登記予
丙○○等四人，並以價金抵付部分或全部欠款，固生減少積極財
產之結果，但同時亦減少其消極財產，於其資力並無影響，依前
揭說明，已難認被上訴人所為係民法第二百四十四條第一項或第
二項之詐害行為。且債務人所為之有償行為，於行為時明知有損
害於債權人之權利者，以受益人於受益時亦知其情事者為限，債
權人得聲請法院撤銷之。民法第二百四十四條第二項固定有明文
。惟債權人行使該撤銷訴權，以債務人於行為時，明知有損害於
債權人之權利，且事實上將發生有害於債權人之結果為要件，倘
債務人所為清償債務行為不致發生有害債權人之結果，自仍不容
債權人對該清償債務之行為行使撤銷訴權（最高法院六十七年台
上字第一五六四號判例參照）。丙○○等四人自乙○○、戊○自
丁○○取得如原判決附表所示房地，均係有償行為，已如前述，
其中以己○○向乙○○買受之時間最後，而己○○於以一千二百
萬元買受之如原判決附表編號三所示房地時，該房地經板橋市農
會評估價值為六百五十一萬四千一百九十五元，有前述該農會九
十二年七月十七日板農（信）字第九二二○○八五○號函附審議
報告書可稽，該部分房地已足清償上訴人所主張之債權，則交易
在前之乙○○與丙○○、丁○○間以抵償部分欠款之買賣房地所
為，及乙○○與庚○○間以抵償全部欠款之分割繼承將房地所有
權逕歸庚○○之所為，因尚有前開房地足供上訴人之擔保，依前
揭判例意旨，乙○○與丁○○、丙○○、庚○○間之所為，姑不
論其是否明知有損害於上訴人之權利，事實上亦顯不致發生有害
上訴人之結果，自不容上訴人對該買賣契約及所有權移轉行為，
行使撤銷訴權。至己○○與乙○○間之房地買賣，其價金為一千
二百萬元，高於板橋市農會之估價，已如前述，則乙○○出售該
房地之所為，不但不致減少其積極財產，反而有利其他債權人之
受償，於上訴人之債權自屬無害。況該房地係乙○○因繼承分割
遺產而取得，如其確有損害上訴人債權之故意，僅須拋棄繼承即
可，無須於辦理繼承登記後，再將之出賣予己○○。再參諸乙○
○原認上訴人就系爭四百二十萬元債權，已授權徐建華前來和解
，乃將上開房地出售予己○○，以所得價金支付徐建華四百萬元
，以清償系爭債務等情，更見乙○○係為清償系爭債權，以相當
甚至高於市價出售該房地，所為應無害於上訴人。另己○○係以
相當之對價買受房地，則其與乙○○訂立買賣契約時，自非明知
其行為有損害於債權人。此外，上訴人就乙○○於為買賣行為時
，明知其行為有損害於債權人，己○○於買受時，亦明知其事情
一節，並未舉證以實其說，上訴人依民法第二百四十四條第二項
之規定，請求撤銷乙○○與己○○間之買賣契約及所有權移轉登
記行為，仍屬無據。丁○○與乙○○間之房地買賣行為既無可撤
銷，則戊○以相當對價再向丁○○買受如原判決附表編號五所示
之房地，更無可撤銷之事由。再者，主張法律關係存在之當事人
，就該法律關係發生所須具備之特別要件，應負舉證之責任，而
侵權行為損害賠償請求權之存在，除須有損害之發生及行為人有
故意、過失之事實外，並以二者之間有相當因果關係為成立要件
，故侵權行為損害賠償之訴訟，主張侵權行為之人須先就上述要
件為相當之證明，始能謂其請求權存在。上訴人既未能證明被上
訴人間有何通謀虛偽意思表示或詐害其債權情事，則其以丙○○
等五人與乙○○間有共同不法侵害其債權之侵權行為為由，請求
丙○○等五人與乙○○連帶賠償其四百二十萬元本息，及請求撤
銷其取得房地之詐害行為及塗銷所有權移轉登記，實非可取等詞
，並說明兩造其餘攻擊防禦方法不予審究之意見，爰維持第一審
所為上訴人敗訴之判決，駁回其上訴及追加之訴，經核於法並無
違背。上訴論旨，就原審取捨證據、認定事實及解釋契約之職權
行使，指摘原判決不當，求予廢棄，非有理由。
據上論結，本件上訴為無理由。依民事訴訟法第四百八十一條、
第四百四十九條第一項、第七十八條，判決如主文。
中    華    民    國  九十五  年    三    月  二十四  日
                      最高法院民事第三庭
                          審判長法官  吳  正  一
                                法官  劉  福  聲
                                法官  黃  義  豐
                                法官  簡  清  忠
                                法官  袁  靜  文
      本件正本證明與原本無異
                                      書  記  官
中    華    民    國  九十五  年    四    月    四    日
                                                      Ｅ


司法院資訊處製作；財團法人民間司法改革基金會備份。
